【裁判字號】    89,上更(一),442
【裁判日期】    900214
【裁判案由】    殺人
【裁判全文】
台灣高等法院台中分院刑事判決                八十九年度上更(一)字第四四二號
    上  訴  人
    即  被  告  乙○○
    選任辯護人  黃翎芳  律師
右上訴人因殺人案件，不服台灣台中地方法院八十七年度重訴字第九四七號中華民國
八十七年六月廿六日第一審判決（起訴案號台灣台中地方法院檢察署八十六年度偵字
第二三八三三號、八十六年度偵字第二四一六一號)，提起上訴，經最高法院第一次
發回更審，本院判決如左：
      主  文
原判決撤銷。
乙○○傷害人之身體，因而致人於死，處有期徒刑捌年陸月。
      事  實
一、乙○○於民國(下同)八十六年十一月十四日下午三時許，前往台中縣烏日鄉大里
    溪河床自然形成之深窪水潭釣魚，見其原使用之釣位，遭楊漢國佔用垂釣，心生
    不悅，即與楊漢國理論，頓生嚴重口角，繼而相互扭打，楊漢國拾起池邊石塊擊
    傷乙○○左前額處，血流如注，並致乙○○掉落水潭，惹腦乙○○，乙○○游泳
    上岸後，盛怒之下，基於傷害之犯意，展開攻擊，兩人再度扭打，楊漢國見狀心
    虛而自行走向溪河欲行逃逸至對岸，乙○○氣猶未消，接續上開傷害之犯意，拾
    起池旁石塊丟擲在水中之楊漢國，楊漢國因發現水深無法渡河，且遭攻擊亦一時
    無法回游上岸，致徘徊水中，未久即體力不支，乃向岸上乙○○大呼「我沒力氣
    了」，乙○○雖有意救援，然因體力不支無法救援，楊漢國旋即下沈而溺斃潭中
    ，經路人發覺報警於同日傍晚將屍體撈獲，乙○○返回就醫後，於晚間十時許心
    生悔悟經警方通知後向警方投案。
二、案經死者之弟楊漢春訴由台中縣警察局烏日分局報請臺灣臺中地方法院檢察署檢
    察官及經臺灣臺中地方法院檢察署檢察官相驗後自動檢舉偵查起訴。
      理  由
一、訊據上訴人即被告 (下稱被告）乙○○矢口否認有右揭所指殺人之犯行，辯稱：
    伊到達池邊，先向死者楊漢國打招呼並好心要拿魚飼料給死者楊漢國，死者楊漢
    國卻無故拿石頭砸伊，並推伊下水，伊會游泳自游上岸，再向對方質問，死者楊
    漢國又再打伊，係死者楊漢國自己滑下水中的，伊並未推死者楊漢國下水，且伊
    亦未持石塊丟擲死者楊漢國，伊被打傷頭後，因頭昏昏的，所以即回家，伊與死
    者楊漢國並不認識，沒理由置死者楊漢國於死地云云。
二、本院查：
  (一)在場目睹全程之證人劉世鍊於警訊時證稱：「我是於八十六年十一月十四日下午
    十五時許，正在釣魚時，忽然見現埸其他二名釣魚者發生爭吵後，扭打在一起，
    而落水者先以石頭打逃逸者致使逃逸者頭部受傷流血，兩人又扭打在地上，而落
    水者先跳下水裡，逃逸者可能因爭吵時氣憤失去理智，故繼續拿地上石頭丟水裡
    那個人，我見狀叫他們不要打了，逃逸者卻大聲叫說去報警啊後，又繼續以石頭
    丟水裡那個人，我有聽見水裡那個人說我沒力氣了後，則沈入水中，而那個逃逸
    者有於池邊做出欲救他之動作，我也有丟木頭給水裡那個人，但那個人已沉入水
    中了，未落水那個人則立即駕車逃逸．．我有立即記下車號．．．」等語，另於
    檢察官偵查訊問時證稱：「．．可能是為了釣場位置的事在吵架，我有勸他們，
    但他們越吵越厲害，而在拉扯打架，後來死者有拿石頭打姓侯的頭部，有受傷流
    血，又把姓侯的跘倒在地上，姓侯的很生氣，好像要抓狂一樣，死者當時可能是
    心虛，就一直往溪河那邊走過去，就往溪河那裡游過去，姓侯的在岸邊拿石頭一
    直往死者那邊丟過去，丟了好多次，我有叫姓侯的不要這樣，叫他趕快去看醫生
    ，他頭部在流血，但他不聽，當時他攻擊力很強，好像在抓狂，我們不敢靠近他
    ，而我們有叫死者趕快游到對岸去，但不知為何死者又游回靠原來地方不遠的地
    方，離岸邊不很遠，而姓侯的還一直用石頭丟他，還說給你死，給你死，我們看
    死者快不行了，還丟下一個輪胎要救他，但輪胎下水後就沈下去，又丟下一根木
    條救他，但他一直喊叫，他不會游泳，不行了，要淹死了，在水裡掙扎，我們還
    叫他趕快游到對岸去，這時死者快沈下去，姓侯的當時好像有意要拉他上來，但
    已經來不及了，死者沒幾秒就沈下去了，當地水深約有一樓層深．．．」等語(
    見偵查卷第二十八頁正背面）。證人另於本院前審調查時證稱：「我有在現場，
    距離他們約十公尺，可以看到他們．．．不久，就聽到死者與被告在爭吵，後來
    又發生扭打，死者拿石頭丟被告，被告被打後，血流滿面倒在地上，死者見狀游
    泳準備逃走，被告此時從地上起來，拿石頭丟死者，不知何故死者又游回來，並
    說『救救我，我會淹死』，後來我丟輪胎給他，但丟不準，接著再丟木條，但沒
    幾秒鐘死者沈下去，又浮上來，被告也想救他，但體力不支，而且血流滿面，好
    像抓狂的樣子，我就叫他趕快去就醫、報案」等語（見本院原審卷第二十頁背、
    第二一頁正面）。
  (二)被告於八十六年十一月十四日警訊時供稱：「我有再跳下湖內救他，但沒有救到
    ，我便上岸，開車回家，因為當時已經沒有力氣了」等語，嗣於檢察官偵查訊問
    時供稱：「．．我們有閒談釣魚什麼魚等話，他就用石頭丟我頭部，我們二人就
    發生衝突，互毆，二人就雙雙落下水，又爬起來到河邊，我沒有力氣拉他上來，
    當時我昏昏沉沉的，勉強開車回來看醫生．．」「 (問：為何你不把他救上來？
    )我人也昏昏的，而且水也很深，我是用爬上邊的」「有一人在現場，他有無看
    清楚否我不清楚」「沒有 (用石頭丟被害人)」「我人昏昏的，不可能用跑的走
    掉」等語。另於八十七年一月五日檢察官訊問時供稱：「我有下去，我有下去救
    他，我全身衣物都溼，放在口袋內的物品都溼了，我下去約六、七尺深，我有被
    他打傷，頭部有點昏，我跌下去沒到底，但我也有跳下去要救他，我和他沒有仇
    ，他有要抓我，但抓不到我」等語。
  (三)本件被害人楊漢國確係因落水溺斃，經臺灣臺中地方法院檢察署檢察官督同法醫
    師相驗屬實，並製有相驗屍體證明書，驗斷書、勘驗筆錄各一份及現場相片六幀
    附卷可稽 (見相驗卷第十七至十九頁、三十一至三十四頁）。又死者楊漢國屍體
    經解剖之結果，其左側頂部與枕部交接處有一不規則之裂傷十二×三公分合併周
    圍浮腫而呈開放狀，頸部左右兩側可見有兩處皮下瘀血等情復有法醫師解剖紀錄
    一份存卷可資佐證 (見相驗卷第三十三頁背面）。另被告因遭被害人以石頭打傷
    頭部，受有左前額裂傷三乘一乘一公分之事實，除被告及證人劉世鍊前開供述證
    據外，並有相片及診斷證明書各一紙附偵查卷可考。
  (四)綜合上開證據：I證人劉世鍊、被告及被害人等三人於案發前均互不認識，證人
    係於現場釣魚而目睹事發經過，故與被告及被害人均無利害關係，就其證詞內容
    之信用性，除有更具體、明確之證據足資證明不可採外，自高於被告供述之證據
    力，合先說明。II依證人之上開供述，被害人係與被告扭打且持石頭打傷上訴人
    後心虛下水逃逸，而非被害人不敵而滾落潭內。III被告於被害人下水後，確有以
    石頭投擲被害人之行為。Ⅳ被告於被害人滅頂前，確有「有於池邊做出欲救他之
    動作」「．．這時死者快沈下去，姓侯的當時好像有意要拉他上來，但已經來不
    及了，死者沒幾秒就沈下去了．．．」「幾秒鐘死者沈下去，又浮上來，被告也
    想救他，但體力不支，而且血流滿面．．」等救援動作，已據證人迭次自警訊至
    本院前審調查時證述明確，被告所辯，伊有救援被害人之意等語，應可採信，是
    被告應無殺害被害人之意應可認定。Ⅴ被告與因細故與被害人衝突，遭受被害人
    之傷害後，血流如注，盛怒之下以傷害之意展開攻擊，相互扭打，被害人不敵企
    圖逃離，被告氣猶未消，拾起池旁石塊丟擲落水之被害人，接續上開傷害行為，
    終致被害人溺斃，其就被害人可能因體力不支而溺斃於水中之結果顯有預見之可
    能，本件事證明確，被告確有傷害致死犯行應可認定。
三、核被告乙○○所為，係犯刑法第二百七十八條第二項之傷害致死罪。公訴人認係
    犯刑法第二百七十一條第一項之殺人罪，尚有未洽，應予變更。原審予以論罪科
    刑固非無見，惟原判決認定被告所犯係殺人罪，尚有未洽，被告上訴意旨否認犯
    罪固不足取，惟原判決既有上開可議之處即屬無可維持，應撤銷改判，被告審酌
    被告犯罪之動機、目的、手段、所生危害及犯罪後已與被害人親屬達成民事和解
    ，取得諒解，有和解書一份在卷可考等一切情狀，量處如主文所示之刑，以資懲
    儆。
四、據上論結，應依刑事訴訟法第三百六十九條第一項前段、第三百六十四條、第二
    百九十九條第一項前段、第三百條，刑法第二百七十八條第二項，判決如主文。
本案經檢察官甲○○到庭執行職務。
中      華      民      國    九  十      年     二       月   十四     日
                              臺灣高等法院臺中分院刑事第四庭
                                    審判長法  官  洪  耀  宗
                                          法  官  江  德  千
                                          法  官  劉  登  俊
右正本證明與原本無異。
如不服本判決應於收受送達後十日內向本院提出上訴書狀，其未敘述上訴之理由者並
得於提起上訴後十日內向本院補提理由書（均須按他造當事人之人數附繕本）。
                                          書記官  吳  麗  慧
中      華      民      國    九  十      年     二       月    十六    日
                                                                        Ｋ


司法院資訊處製作；財團法人民間司法改革基金會備份。
